臺灣基隆地方法院民事裁定  
110年度消債更字第7號
聲  請  人  陳賴豐  
代  理  人  郭淳頤律師（法扶律師）
上列當事人因消費者債務清理事件，聲請更生，本院裁定如下：
    主  文
聲請人陳賴豐自中華民國一百一十年一月二十九日下午五時起開
始更生程序。
命司法事務官進行本件更生程序。
    理  由
一、按為使負債務之消費者得依消費者債務清理條例（下稱債清
    條例）所定程序清理債務，以調整其與債權人及其他利害關
    係人之權利義務關係，保障債權人之公平受償，謀求消費者
    經濟生活之更生及社會經濟之健全發展，特制定債清條例（
    參見債清條例第1條）。次按債務人不能清償債務或有不能
    清償之虞者，得依債清條例所定更生或清算程序，清理其債
    務；債務人無擔保或無優先權之「本金及利息」債務總額未
    逾新臺幣（下同）12,000,000元者，於法院裁定開始清算程
    序或宣告破產前，得向法院聲請更生；債務人對於金融機構
    負債務者，在聲請更生或清算前，應向最大債權金融機構請
    求協商債務清償方案，或向其住、居所地之法院或鄉、鎮、
    市、區調解委員會聲請債務清理之調解；自債務人提出協商
    請求之翌日起，逾30日不開始協商，或自開始協商之翌日起
    逾90日協商不成立，債務人得逕向法院聲請更生或清算，債
    清條例第3 條、第42條第1項、第151條第1項、第153條定有
    明文。而依債清條例第2條第1項、第2項規定，債清條例所
    稱消費者，指五年內未從事營業活動或從事營業額平均每月
    200,000元以下之小規模營業活動之自然人。準此，五年內
    未從事營業活動或從事營業額平均每月200,000元以下之小
    規模營業活動之自然人，倘有不能清償債務或有不能清償債
    務之虞，且客觀上並無濫用更生或清算程序之情事者，自應
    使其藉由債清條例所定程序清理債務。第按法院開始更生程
    序之裁定，應載明其年、月、日、時，並即時發生效力；法
    院開始更生或清算程序後，得命司法事務官進行更生或清算
    程序，必要時得選任律師、會計師或其他適當之自然人或法
    人一人為監督人或管理人，債清條例第45條第1項、第16條
    第1項規定甚明。
二、聲請意旨略以：
    聲請人即債務人向本院聲請債務清理之調解（本院109年度
    司消債調字第133號），惟最大債權銀行以聲請人名下尚有
    不動產、資產大於負債為由，拒絕協商，且聲請人目前收入
    已無法負擔對於債權人之債務，爰依法向本院聲請更生等語
    。
三、經查：
  ㈠聲請人於本件聲請前五年俱未從事營業活動，復未經法院裁
    定開始清算程序或宣告破產，尤以本件無擔保或無優先權之
    債務總額未逾12,000,000元，且其雖向本院聲請債務清理之
    調解（本院109年度司消債調字第133號），然則協商無果等
    情節，業據提出與其主張相符之財產及收入狀況說明書、債
    權人清冊、財團法人金融聯合徵信中心當事人綜合信用報告
    ─債務清理條例前置協商專用債權人清冊、108年度綜合所得
    稅各類所得資料清單、全國財產稅總歸戶財產查詢清單、勞
    工保險被保險人投保資料表等件為證，並據本院職權調取10
    9年度司消債調字第133號消費者債務清理調解事件案卷核閱
    無訛，堪信為真實。從而，本件聲請首即核與債清條例第2
    條第1項、第3條、第42條第1項、第151條之程序要件相符；
    準此，本院所應次予評估者，當屬衡諸聲請人目前之全部收
    支暨其財產狀況，聲請人究否已不能維持人性尊嚴之最低生
    活條件，而有「不能清償債務或有不能清償之虞」等情形。
  ㈡聲請人現今究否不能維持人性尊嚴之最低生活條件，而有「
    不能清償債務或有不能清償之虞」等情形：
  1.本件聲請人無擔保或無優先權之「本金及利息債務」，累計
    已達973,753元，此有最大債權銀行凱基商業銀行股份有限
    公司（下稱凱基銀行）陳報之前置調解債權明細表在卷可稽
    ，是本件聲請人無擔保或無優先權之債務未逾12,000,000元
    ，自堪認定。
  2.聲請人雖擁有基隆市○○區○○路00巷00號2、3樓建物及所坐落
    土地，然係與他人共有，此有聲請人提出之全國財產稅總歸
    戶財產查詢清單及上開不動產之建物、土地第一類謄本在卷
    可佐。則聲請人於上開不動產之應有部分變現換價以前，並
    無法以變現換價之價額抵充前揭債務，堪予認定。 
  3.聲請人主張其於108年度之薪資收入為504,000元，109年度
    之薪資所得為312,000元，平均每月為34,000元，業據聲請
    人提出之108年度綜合所得稅各類所得資料清單及收入說明
    切結書為證，難認聲請人有何短報其工作收入之情事。故本
    院乃逕依聲請人陳報之收入（34,000元），作為衡量聲請人
    現今是否業已入不敷出之基準。
  4.聲請人主張其尚須扶養其子陳禹任，然按受扶養權利者，以
    不能維持生活而無謀生能力者為限，民法第1117條第1項定
    有明文。而查，聲請人之子陳禹任為86年1月生，此有聲請
    人提出戶籍謄本在卷可佐。此外，並無其他證據得為證明陳
    禹任有何不能維持生活而無謀生能力之情事，故本件聲請人
    主張其扶養人數，應計列直系血親卑親屬1人，並無可採。
  5.債清條例第64條之2第1項、第2項規定，「債務人必要生活
    費用，以最近一年衛生福利部或直轄市政府所公告當地區每
    人每月最低生活費一點二倍定之。」而衛生福利部公告之11
    0年度臺灣省每人每月最低生活費為13,288元，故聲請人每
    月必要生活費用應為15,946元（計算式：13,288元×1.2倍＝1
    5,946元，元以下四捨五入），故可認聲請人每月必要性支
    出，應為15,946元，是於扣除聲請人每月必要性支出15,946
    元以後，聲請人每月至多僅能清償18,054元（計算式：34,0
    00元－15,946元＝18,054元）。
  3.聲請人無擔保或無優先權之本金及利息債務，累計為973,75
    3元，其中本金為897,480元，此有凱基銀行所提出之前置調
    解債權明細表在卷可佐。是如以銀行實務常見之信用卡及現
    金卡利率百分之15計算，前開本金債務每年所增加之利息為
    134,622元（計算式：897,480元×15%＝134,622元），平均每
    月增加之利息則為11,219元（計算式：134,622元÷12＝11,21
    9元，元以下四捨五入）。換言之，聲請人每月可處分所得
    於繳付每月11,219元之利息後，僅餘6,835元，如以此金額
    償還上開本金897,480元，聲請人至少需132個月即11年，始
    得清償完畢。而聲請人現已61歲，11年以後，聲請人已72歲
    ，聲請人就令勉力清償，旨揭債務亦非聲請人於屆齡退休以
    前所得清償完畢，且於屆齡退休以後，聲請人亦必頓失依靠
    而無維生能力，互核勾稽上情以觀，堪認聲請人客觀上確有
    不能清償債務之虞，而有藉助更生制度調整其與債權人間之
    權利義務關係俾重建其經濟生活之必要。
四、綜上所述，聲請人為五年內俱未從事營業活動之一般消費者
    ，復未經法院裁定開始清算程序或宣告破產，尤以本件無擔
    保或無優先權之「本金及利息債務」總額未逾12,000,000元
    ，且雖曾向本院聲請債務清理之調解而協商不成（本院109
    年度司消債調字第133號），此外，衡諸聲請人目前之全部
    收支暨其財產狀況，聲請人已不能維持人性尊嚴之最低生活
    條件，而有不能清償債務之虞，兼之本件查無債清條例第6 
    條第3項、第8條或第46條各款所定應駁回更生聲請之事由存
    在，則債務人聲請更生，自屬有據，並應准許。又債務人於
    更生程序開始後，應另行提出足以為債權人會議可決或經法
    院認為公允之更生方案以供採擇，俾免更生程序進行至應行
    清算之程度（債清條例第61條規定參看），而本院司法事務
    官於進行更生程序、協助債務人提出更生方案時，亦應注意
    酌留債務人生活上應變所需之費用，並依社會常情衡量債務
    人之償債能力，依此協助債務人擬定公允之更生方案，期與
    債清條例重建債務人經濟生活之立法目的相合。
五、依債清條例第45條第1項、第16條第1項，裁定如主文。
中　　華　　民　　國　　110 　年　　1 　　月　　29　　日
                  民事庭法  官  周裕暐
以上正本係照原本作成。
本件裁定不得抗告。
中　　華　　民　　國　　110 　年　　1 　　月　　29　　日
                        書記官   謝佳妮